【裁判字號】    98,訴,349
【裁判日期】    980618
【裁判案由】    營利事業所得稅
【裁判全文】
臺北高等行政法院判決
                                       98年度訴字第349號
                              .
原      告  亨太實業股份有限公司
代  表  人  甲○○
訴訟代理人  張秀鳳（會計師）
被      告  財政部臺灣省北區國稅局
代  表  人  陳文宗
訴訟代理人  乙○○
上列當事人間因營利事業所得稅事件，原告不服財政部中華民國
97年12月22日台財訴字第09700384850 號（案號：第00000000號
）訴願決定，提起行政訴訟。本院判決如下：
    主  文
原告之訴駁回。
訴訟費用由原告負擔。
    事  實
一、事實概要：緣原告係經營漆料及光油、油墨批發業與製版業
    ，民國93年度營利事業所得稅結算申報，列報營業收入淨額
    新臺幣（下同）166,483,947 元、營業成本129,862,948 元
    及全年所得428,561 元，被告初查以其中製造費用－佣金支
    出876,487 元係支付亨信貿易有限公司（下稱亨信公司），
    以原告係亨信公司之經銷商，應無支付佣金之必要，且未提
    示與佣金相關之居間仲介事實文據，乃否准認列，調整列報
    營業成本128,986,461 元；又以其未能提示各項成本分析表
    ，成本無法勾稽查核，分別按漆料及光油、油墨批發業行業
    標準代號：4515-12 與製版業行業標準代號：1610-11 之同
    業利潤標準毛利率20％及30％核算營業成本108,125,683 元
    【135,157,104 元×（1-20％）＝108,125,683 元】及22,1
    76,000元【31,680,000元×（1-30％）＝22,176,000元】，
    合計130,301,683 元，較調整列報營業成本128,986,461 元
    為高，遂從低核定營業成本128,986,461 元。原告不服，申
    請復查，未獲變更，提起訴願，遭決定駁回，遂提起本件行
    政訴訟。
二、兩造聲明：
  (一)原告聲明：
    1.訴願決定、原處分均撤銷。
    2.訴訟費用由被告負擔。
  (二)被告聲明：
    1.駁回原告之訴。
    2.訴訟費用由原告負擔。
三、兩造之爭點：
  (一)原告主張之理由：
    1.原告所支付的是佣金支出，亨信公司賺取的是佣金收入，
      若被告認為是關係企業就不准認列原告之佣金支出，那亨
      信公司之佣金收入是否也該不予認列，以示公平？
    2.被告以所得稅法83條規定：「稽徵機關進行調查或復查時
      ，納稅義務人應提示有關各種證明所得額之帳簿、文據；
      其未提示者，稽徵機關得依查得之資料或同業利潤標準，
      核定其所得額。」，請求原告提供關帳簿收文據供查核，
      原告業已提供。又被告以所得稅法第91條第1 項規定：「
      佣金支出：一、佣金支出應依所提示之契約，或其他具居
      間仲介事實之相關證明文件，核實認定」，原告係經銷商
      ，亨信公司是代理商，雖屬關係企業，但專業分工、各司
      其所、各賺所需，亨信公司確已實際提供仲介服務，且已
      提供合約書及實際支付之證明等文件，但被告卻以未能提
      示亨信公司確有為其仲介之相關事證供核，實係對於營利
      事業舉證之加重（或額外）要求。另依查核準則第92條規
      定，支付國外佣金者可在出口貨物價款百分之3 內認列，
      其超過百分之3 者，須具相關證明亦准予認列。原告之佣
      金支出未超出百分之3，請鈞院准予比照從寬認定。
    3.現今金融環境使企業經營日益艱難，獲利誠屬不易，被告
      應體恤民情，不應拘泥於法條形式之意義「而忽略了其交
      易之實質內容」，以維護納稅義務人之權益，並能達成企
      業永續經營之目標。
  (二)被告主張之理由：
    1.按「營利事業所得之計算，以其本年度收入總額減除各項
      成本費用、損失及稅捐後之純益額為所得額。」「稽徵機
      關進行調查或復查時，納稅義務人應提示有關各種證明所
      得額之帳簿、文據；其未提示者，稽徵機關得依查得之資
      料或同業利潤標準，核定其所得額。」「本法第83條所稱
      之帳簿文據，其關係所得額之一部或關係課稅年度中某一
      期間之所得額，而納稅義務人未能提示者，稽徵機關得就
      該部分依查得資料或同業利標準核定其所得額。」為行為
      時所得稅法第24條第1 項、第81條第1 項及同法施行細則
      第81條第1 項所明定。次按「營利事業之帳簿文據，其關
      係所得額之一部未能提示，經稽徵機關依所得稅法施行細
      則第81條之規定，就該部分按同業利潤標準核定其所得額
      者，其核定之所得額，以不超過當年度全部營業收入淨額
      依同業利潤標準核定之所得額為限。」「經營本業及附屬
      業務以外之費用及損失，不得列為費用或損失。」「一、
      佣金支出應依所提示之契約，或其他具居間仲介事實之相
      關證明文件，核實認定。」為營利事業所得稅查核準則第
      6 條第1 項、第62條及第92條第1 款所規定。又「當事人
      主張事實須負舉證責任。倘其所提出之證據不足為其主張
      事實之證明，自不能認其主張之事實為真實。」改制前行
      政法院36年度判字第16號著有判例。
    2.依改制前行政法院36年度判字第16號判例意旨，本件係原
      告未能提示居間仲介事實證明而經被告否准認列佣金支出
      ，其與亨信公司列報收入應否不予認列之情，誠乃二事，
      蓋主體之不同與本件無涉。
    3.系爭製造費用－佣金支出876,487 元經依原告所提示國外
      出口商往來信件、國外出口商出具之證明文件、亨信公司
      與原告之合約書、統一發票、國外開立之INVOICE 及進口
      報單資料查核，原告與亨信公司同為國外出口商授權之代
      理商，可自行向國外進口商進口貨物，亦可向亨信公司購
      買產品，尚無需請亨信公司代為進貨或仲介之必要，又依
      據民法第565 條規定第568 條第1 項規定，原告既將系爭
      費用列報為製造費用－佣金支出，則需有居間仲介原告產
      品或服務，方有原告支付報酬之情，故有無支付佣金之必
      要，自應以有無實際提供仲介勞務以為斷，若無實際提供
      仲介勞務，雖形式上具備有合約書或支付證明，亦難謂該
      項支出為經營本業所必需之必要或合理費用。
    4.經就原處分卷及原告補充理由主張查核，原告（即Regist
      erprint Inc ）與亨信公司同為SEFAR 、BOPP、TOYOTA等
      國外公司之被授權對象（詳原處分卷第345 至347 頁），
      從事該等國外廠商產品之銷售（……are acting as our
      authorized dealers for sales and distribution for
      ……），且原告自94年1 月1 日起更為直接進口代理商（
      載於原處分卷第338 至343 頁）。再依原告補充理由書第
      31頁明載原告與亨信公司皆屬同一集團內公司（MEMBERS
      OF THE GROUP），第49頁經銷合約載明原告（即Register
      print Inc ）為Sefar Asia pacific Co., Ltd 之Distri
      butor （即經銷商或配銷商），其第51頁之第4 點載明經
      銷商將可收到因達成淨銷售收入時之佣金收入（the
      distributor shall receive an extra commission from
      such sales net of any withholding taxes on such
      commission），足證原告本為銷售國外產品之亨信集團成
      員之一，其與亨信公司同為國外出口商授權之代理商，可
      自行向國外進口商進口貨物，亦可向亨信公司購買產品，
      尚無需請亨信公司代為進貨或仲介之必要，且同一負責人
      簽署原告經銷亨信公司代理之產品合約書（載於原處分卷
      第129 頁），並無支付佣金支出之必要，且未能提示亨信
      公司既經同意原告經銷其代理產品之外，又何以需支付佣
      金費用及提供仲介之事實之證明文件，自不足為採。
    5.再依最高行政法院95年判字第1021號判決載有：「所謂代
      理商者謂受商號之委託（取得代理權），於一定區域內，
      依商號所訂之價格，代理商號銷售，並依契約規定收取佣
      金，此與經銷商係與商號訂定經銷契約（取得經銷權），
      向商號進貨，於一定區域內以經銷商自定之價格銷售者不
      同，前者商號發給代理商之Invoice 與代理商發給實際買
      受人之Invoice 售價相同，代理商之利得為商號給付之佣
      金，後者商號發給經銷商之Invoice 與經銷商發給實際買
      受人之Invoice 售價不同，經銷商之利得為進銷價差。」
      ，益證原告支付佣金予同一集團亨信公司並非必需，且未
      能提示仲介事實之證明文件供核，其主張核不足採。
    6.綜上論述，本件原告未能提示亨信公司確有為其仲介之相
      關事證供核，從而被告以系爭製造費用－佣金支出876,48
      7 元不符合佣金支出規定，自原告所申報之營業成本129,
      862,948 元內剔除，核定營業成本為128,986,461 元，並
      無不合。本件原處分、復查及訴願決定並無不合，請准如
      答辯之聲明判決。
    理  由
一、按所得稅法第24條第1 項：「營利事業所得之計算，以其本
    年度收入總額減除各項成本費用、損失及稅捐後之純益額為
    所得額。」；第80條：「稽徵機關接到結算申報書後，應派
    員調查，核定其所得額及應納稅額。前項調查，稽徵機關得
    視當地納稅義務人之多寡採分業抽樣調查方法，核定各該業
    所得額之標準。納稅義務人申報之所得額如在前項規定標準
    以上，即以其原申報數為準。……。」；第83條第1 項：「
    稽徵機關進行調查或復查時，納稅義務人應提示有關各種證
    明所得額之帳簿、文據；其未提示者，稽徵機關得依查得之
    資料或同業利潤標準，核定其所得額。」。次按所得稅法施
    行細則第81條第1 項：「本法第83條所稱之帳簿文據，其關
    係所得額之一部或關係課稅年度中某一期間之所得額，而納
    稅義務人未能提示者，稽徵機關得就該部分依查得資料或同
    業利潤標準核定其所得額。」再按行為時營利事業所得稅查
    核準則第6 條第1 項：「帳簿文據，其關係所得額之一部而
    未能提示者，依所得稅法施行細則第81條之規定辦理。但其
    核定所得額，以不超過當年度全部營業收入淨額依同業利潤
    標準核定之所得額為限。」；第62條：「經營本業及附屬業
    務以外之費用及損失，不得列為費用或損失。」；第92條第
    1 項：「佣金支出：一、佣金支出應依所提示之契約，或其
    他具居間仲介事實之相關證明文件，核實認定」，係關於查
    核營利事業所得稅之作業規範，在落實實質課稅原則，於法
    無違，自得予以適用。又按改制前行政法院著有61年判字第
    198 號判例：「又所謂未提示，兼指帳簿文據全部未為提示
    ，或雖提示而有不完全、不健全或不相符者均有其適用。」
    。
二、本件事實概要已如前述，有相關卷證可稽，堪予認定。原告
    不服，循序提起行政訴訟，主張：原告乃經銷商，亨信公司
    為代理商，雖2 家公司屬關係企業，但專業分工各司其所，
    各賺所需，亨信公司確已實際提供仲介服務，有原告提出之
    合約書及支付證明供核，惟被告卻以未能提示亨信公司確有
    仲介事實供核，實係加重舉證之要求云云。
三、經查：
  (一)按「佣金支出係營利事業對經紀人、代理人或代銷商因介紹
    或代理銷售該事業之產品或服務，而由該事業支付之報酬，
    故有無支付佣金之必要，應以該經紀人、代理人或代銷商有
    無實際提供仲介勞務以為斷，若無實際提供仲介勞務，雖形
    式上具備有合約書及結匯支付證明，亦難謂該項支出為經營
    本業所必需之必要或合理費用」，改制前行政法院83年度判
    字第770 號判決意旨參照；再按「所謂代理商者謂受商號之
    委託（取得代理權），於一定區域內，依商號所訂之價格，
    代理商號銷售，並依契約規定收取佣金，此與經銷商係與商
    號訂定經銷契約（取得經銷權），向商號進貨，於一定區域
    內以經銷商自定之價格銷售者不同，前者商號發給代理商之
    Invoice 與代理商發給實際買受人之Invoice 售價相同，代
    理商之利得為商號給付之佣金，後者商號發給經銷商之Invo
    ice 與經銷商發給實際買受人之Invoice 售價不同，經銷商
    之利得為進銷價差。」，最高行政法院95年判字第1021 號
    判決意旨參照。是以，佣金係為營利事業代理銷售業務時，
    得按銷售金額之比例計算所獲得之利益，其概念與民法第56
    5 條所規定之居間法律關係相同，即謂當事人約定，一方為
    他方報告訂約之機會或為訂約之媒介，他方給付報酬之契約
    。
  (二)原告主張亨信公司為代理商，其因而支付佣金876,487 元予
    亨信公司云云。惟查，
    1.原告與亨信公司間固定有合約書，而2 家公司之法定代理
      人均為李錚錚，亦即該份合約之雙方當事人為同一人所代
      理，則依民法第106 條規定：「代理人非經本人之許諾，
      不得為本人與自己之法律行為，亦不得既為第三人之代理
      人，而為本人與第三人之法律行為。」，故此份合約書所
      成立之法律關係之效力顯有疑義。
    2.又縱認該合約書所成立之法律關係為有效，惟依該契約書
      之記載，略謂：「亨太實業股份有限公司（以下簡稱甲方
      ）同意經銷亨信貿易有限公司（以下簡稱乙方）所代理之
      進口產品，包括網版印刷材料、機器設備等。雙方議定合
      約如下：…四、合約內容：（一）甲方對所下訂單之產品
      數量、價格、包裝…，等有任何疑難或問題時，請與乙方
      聯絡，乙方自接獲甲方之要求時做必要之服務。（二）甲
      方若需要乙方修改或新增訂單內容時，協商費用包含在內
      。」，故依契約內容，亨信公司為外國廠商之代理商，而
      非原告之代理商，即因銷售進口貨品予原告所得請求之佣
      金，應向外國廠商請求，而非向原告請求，乃該份合約書
      約定第2 條約定「費用：由乙方依據當時匯率計算手續費
      ，向甲方收取費用。」，顯與佣金收受之實務有所悖離。
    3.另原告提示國外廠商所出具之信件影本，姑置文書「影本
      」是否具有證據能力一節於不論，以其中TOYO corporati
      on、G.Bopp&Co.AG. 、Sefar.Inc 等3 家公司均於書信中
      表明「We certify that Trustwell Trading Co.,Ltd.,
      Taiwan as well as Their subsidiaries-Registerprint
       Inc.and Trustwell Industrial Co.,Ltd.are acting
      as our authorized dealers for sales and distributi
      on for the .... （按以下記載各公司產製之貨品）」（
      見原處分卷第325-347 頁）之內容觀之，該3 家公司乃表
      示亨信公司（按其英文名稱為Trustwell Trading Co.,Lt
      d.）與附屬關係企業原告（按其英文名稱為Registerprin
      t Inc.）及Trustwell Industrial Co., Ltd.（原告稱此
      為亨中公司）均為其經銷商及代理商；另Ulano internat
      ional Inc.則表示「Trustwell Trading Company Limite
      d,... is the sole Authorized Ulano Agent for Taiwa
      n,ROC for the distribution of Ulano products,which
      are manufactured exclusively in the U.S.A.」（見原
      處分卷第348 頁），即亨信公司為其在台唯一代理商。益
      證與亨信公司成立居間契約者乃國外出口商，亨信公司與
      原告間不具何等直接法律關係，原告實無支出佣金予亨信
      公司之理。末查，原告於本院提出之事證，其中有關於亨
      信集團之介紹書面（見本院卷第105 頁以下），載明該集
      團成立於1970年，原告（Registerprint Inc.）為集團成
      員之一；又本院卷第123 頁以下為泰國Sefar Asia pacif
      ic Co., Ltd 與原告（Registerprint Inc.）間之經銷合
      約書（distributorship agreement ）約定，原告為Sefa
      r Asia pacific Co., Ltd 之Distributor （hereinafte
      r referred to as "the Distributor " ），即經銷商或
      配銷商，該合約第4 點尚約定TURNOVER BONUS （ 營業獲
      利）載明經銷商將可收到因達成淨銷售收入時之佣金收入
      （the distributorshall receive an extra commission
      from such salesnet of any withholding taxes on
      such commission ），足證原告本為銷售國外產品之亨信
      集團成員之一，其與亨信公司同為國外出口商授權之代理
      商，可自行向國外出口商進口貨物，無需由亨信公司代為
      進貨或仲介之必要。至原告另提出進貨單、訂購單等文件
      （見本院卷第173 頁以下），主張亨信公司有為原告處理
      事務云云，惟此應為亨信公司基於代理商或經銷商之地位
      與國外出口商間往來之商業信件，難謂係為原告處理事務
      。
四、綜上論述，原告所提證據無以證明其與亨信公司間具有居間
    關係，亨信公司為其仲介何等契約，故被告以系爭製造費用
    －佣金支出876,487 元不符合佣金支出規定，自原告所申報
    之營業成本129,862,948 元內剔除，核定營業成本為128,98
    6,461 元，並無不合。訴願決定予以維持，亦無不當。原告
    訴請撤銷原處分與訴願決定，為無理由，應予駁回。
據上論結，本件原告之訴為無理由，爰依行政訴訟法第98條第1
項前段，判決如主文。
中    華    民    國    98     年    6     月    18   日
                       臺北高等行政法院第四庭
                               審判長法  官  鄭  小  康
                                     法  官  陳  秀  
                                     法  官  李  玉  卿
上為正本係照原本作成。
如不服本判決，應於送達後20日內，向本院提出上訴狀並表明上
訴理由，如於本判決宣示後送達前提起上訴者，應於判決送達後
20日內補提上訴理由書（須按他造人數附繕本）。
中    華    民    國    98     年    6     月    18   日
                                     書記官  陳  又  慈


司法院資訊處製作；財團法人民間司法改革基金會備份。
